【裁判字號】    99,簡,166
【裁判日期】    990921
【裁判案由】    返還公法上不當得利
【裁判全文】
高雄高等行政法院簡易判決
                                       99年度簡字第166號
原      告  臺南縣北門鄉公所
代  表  人  甲○○  鄉長
被      告  乙○○

上列當事人間返還公法上不當得利事件，原告提起行政訴訟，本
院判決如下：
    主  文
被告應給付原告新台幣12,000元。
訴訟費用由被告負擔。
    事實及理由
一、事實概要：
    緣台南縣因民國98年8月8日遭受莫拉克颱風肆虐，各地紛有
    災情傳出，而北門鄉係屬臨海鄉鎮，水災情況嚴重，因受災
    對象眾多、災害面積廣闊，為達及時救援、方便救災起見，
    台南縣政府特就災害救助金之發放為彈性規定，即先由受災
    戶所在之村幹事實勘出具受災證明，並由申請人切結其為實
    際現住戶，即由各地鄉鎮公所執行發放災害救助金。被告於
    98年8月切結其為台南縣北門鄉北門村142號現住戶，並向原
    告領取莫拉克颱風住屋淹水災害救助金新台幣（下同）40,0
    00元，嗣經原告向戶政事務所申請核對資料，查得被告係於
    98年8月31日災後始於上址分立新戶，被告無權申請及受領
    系爭救助金，原告遂通知被告繳回其受領之救助金40,000元
    ，惟被告於98年9月4日及同年10月12日分別繳回20,000元及
    8,000元後，餘12,000元，迭經原告以98年11月6日所社兵字
    第0980010051號函及99年2月9日所社兵字第0990001265號函
    請被告儘速返還，被告均未返還；原告遂提起本件行政訴訟
    。
二、本件原告主張︰
（一）依台南縣天然災害救助辦法第3條第5款規定：「災害救助
      金之種類及救助對象如下：．．．五、住戶淹水救助：中
      央氣象局發布之豪雨、超大豪雨、颱風或海嘯等特報造成
      水災，住屋（以臥室、客廳、飯廳及連棟之廚廁、浴室為
      限）因水災淹水達50公分以上且有居住事實之現住戶，以
      門牌為1戶計算。但建物分別獨立，或非屬獨立而為不同
      獨立生活戶者，應依其事實認定之。」茲因98年8月8日台
      南縣遭受莫拉克颱風肆虐，各地紛有災情傳出，北門鄉係
      屬臨海鄉鎮，故受災情況嚴重。其時，因受災對象眾多、
      災害面積廣闊，而為達及時救援、方便救災起見，台南縣
      政府特就災害救助金之發放為彈性規定，即先由受災戶所
      在之村里長實勘出具受災證明，並由申請人切結其為實際
      現住戶，即先予發放。
（二）本件被告於98年8月份以舊戶口名簿影印本，向原告申領
      莫拉克颱風住屋淹水災害救助金40,000元，並已領取。然
      事後經原告向戶政事務所申請核對資料，被告係於98年8
      月31日水災後始辦理分戶，被告並無權申請及受領系爭救
      助金，至為顯然。經原告電話通知請其繳回救助金，被告
      於98年9月4日繳回20,000元，並切結將於98年9月20日及1
      0月20日繳回賸餘20,000元，惟其僅於98年10月12日再繳
      回8,000元，原告遂99年2月9日函請被告繳回其所不法受
      領之救助金，回執聯亦已簽收。是以，本件被告明知其事
      後辦理分戶，依台南縣天然災害救助辦法第3條第5款規定
      ，無權申請及受領系爭災害救助金，惟其卻仍向原告提出
      申請，並提出不實的書面資料，致原告陷於錯誤而對其發
      放，被告此舉已符合行政程序法第119條第1款信賴不值得
      保護情事，被告撤銷核准發給救助金之行政處分，悉屬合
      法；同時，系爭授益行政處分既經撤銷而溯及既往失效，
      被告自應返還因該處分所受領之給付等情。並聲明求為判
      決被告應給付原告12,000元。
三、被告未提出書狀為任何聲明或陳述。
四、按「為安全、有效、迅速推動莫拉克颱風（以下簡稱颱風）
    災後重建工作，特制定本條例。本條例未規定者，依災害防
    救法及其他相關法律之規定辦理。但其他法律規定較本條例
    更有利於災後重建者，適用最有利之法律．．．。」「本條
    例中央執行機關為中央各目的事業主管機關；地方執行機關
    為直轄市政府、縣（市）政府及鄉（鎮、市）公所。」「因
    水災致住戶淹水之救助，以實際受災戶數為救助對象，不受
    一門牌一戶之限制，其救助依原水災災害救助標準，淹水達
    50公分以上，每戶最高發給新台幣2萬元；另由政府捐助之
    財團法人再發放救助金新台幣2萬元。」莫拉克颱風災後重
    建特別條例第1條、第4條第3項及第8條分別定有明文。又台
    南縣天然災害救助辦法第3條第5款規定：「災害救助金之種
    類及救助對象如下：．．．五、住戶淹水救助：中央氣象局
    發布之豪雨、超大豪雨、颱風或海嘯等特報造成水災，住屋
    （以臥室、客廳、飯廳及連棟之廚廁、浴室為限）因水災淹
    水達50公分以上且有居住事實之現住戶，以門牌為1戶計算
    。但建物分別獨立，或非屬獨立而為不同獨立生活戶者，應
    依其事實認定之。」故原告依據台南縣天然災害救助辦法第
    3條第5款及前揭法令規定，就其轄區莫拉克颱風淹水受災戶
    淹水救助金發放金額為4萬元，且依前揭法令規定，得申請
    災害救助之對象雖不受一門牌一戶之限制，惟尚須為不同獨
    立生活戶始為已足。
五、經查，本件被告所設籍門牌號碼台南縣北門鄉北門村142號
    之房屋，於98年8月間因莫拉克颱風侵襲造成淹水，且其淹
    水達70公分，被告切結其為系爭房屋之實際現住戶，並向原
    告申領莫拉克颱風住屋淹水災害救助金40,000元等情，業據
    原告陳明在卷，復有被告淹水受災戶淹水救助金申請資料表
    、實際現住戶切結書、戶口名簿、收據等影本附本院卷可稽
    ，洵堪認定。惟嗣經原告向戶政事務所申請核對資料，莫拉
    克颱風侵襲造成上開房屋淹水時，該屋僅有以登發（被告
    配偶美珠之父）為戶長，戶號：R00000000戶，被告係於
    98年8月31日水災後始辦理分立新戶，此亦有戶口名簿及被
    告全戶戶籍資料查詢結果單在卷可稽。觀諸前揭說明，被告
    於莫拉克颱風侵襲造成上開房屋淹水時，既與其配偶之父
    登發為戶長之共同生活戶，而非不同獨立生活戶，自無申請
    受領災害救助金之權利；嗣原告查明通知其繳回其受領之救
    助金，被告並以切結書（本院卷第13頁）切結同意繳回，足
    認原告已撤銷原核發系爭災害救助金之行政處分，該撤銷發
    給之處分因被告並未依法循求救濟而確定，則被告受領系爭
    災害救助金已屬無法律上之原因而受益，堪予認定，又被告
    切結後已繳回部分救濟金，尚餘12,000元未返還，亦經原告
    提出被告98年9月4日切結書、原告98年10月8日所社兵字第0
    980008845號、98年11月6日所社兵字第0980010051號催告函
    為證，被告收受本件起訴狀後，對原告主張之事實並未提出
    任何書狀表示意見，堪認原告主張為實，則原告依公法上不
    當得利之規定，請求被告返還尚未繳回之災害救助金12,000
    元，於法自屬有據，應予准許。又本件為簡易訴訟事件，爰
    不經言詞辯論為之。
六、據上論結，本件原告之訴為有理由，依行政訴訟法第233條
    第1項、第236條、第98條第1項前段，判決如主文。
中    華    民    國    99    年    9     月    21    日
             高雄高等行政法院第二庭
 
                               法官    江 幸 垠
以上正本係照原本作成。
如不服本判決，應於送達後20日內，向本院提出上訴狀並表明上
訴理由，如於本判決宣示後送達前提起上訴者，應於判決送達後
20日內補提上訴理由書（須按他造當事人人數附繕本）。
中    華    民    國    99    年    9     月    21    日

                              書記官   黃  玉  幸
附註：
行政訴訟法第235條（第1項、第2項）：
對於適用簡易程序之裁判提起上訴或抗告，須經最高行政法院之
許可。
前項許可，以訴訟事件所涉及之法律見解具有原則性者為限。

司法院資訊處製作；財團法人民間司法改革基金會備份。
